【裁判字號】    96,易,5866
【裁判日期】    970507
【裁判案由】    詐欺
【裁判全文】
臺灣臺中地方法院刑事判決              96年度易字第5866號
公  訴  人  臺灣臺中地方法院檢察署檢察官
被      告  乙○○
上列被告因詐欺案件，經檢察官提起公訴（96年度偵字第19720
號），本院判決如下：
    主  文
乙○○犯幫助詐欺取財未遂罪，處有期徒刑月，如易科罰金，
以新臺幣壹仟元折算壹日。
    事  實
一、乙○○依其為成年人之知識、經驗，雖能預見一般人無故取
    得他人金融機構帳戶使用之行徑常與財產犯罪之需要密切相
    關，且使用他人金融機構帳戶之目的在於方便取得贓款或使
    犯行不易遭人追查，又對於提供金融機構帳戶予他人使用雖
    無必引發他人萌生犯罪之確信，但足供他人作為詐騙財物匯
    款之工具，仍以縱若有人持以為詐欺取財亦無違反其本意，
    而基於幫助他人詐欺取財之不確定故意，於民國96年5月4日
    至同年5月10日間之某不詳時點，在不詳處所，將其所有向
    臺灣郵政股份有限公司南社郵局所申辦帳號00000000000000
    000號帳戶（下稱系爭帳戶）之存摺、提款卡（含密碼），
    交付真實姓名、年籍不詳之人，再交付與之有詐欺取財犯意
    聯絡之詐欺集團成員使用，供作存提款及匯款之用，幫助上
    開詐欺集團成員實施詐欺犯行。嗣於96年5月10日，甲○○
    因於接獲詐欺集團詐稱之中獎通知，致陷於錯誤而匯新臺幣
    （下同）121,000元入系爭帳戶內，惟因系爭帳戶因異常交
    易而列入警示帳戶，致該詐欺集團成員未能提領上開款項因
    而未遂。
二、案經臺中縣警察局清水分局報告臺灣臺中地方法院檢察署檢
    察官偵查起訴。
    理  由
一、證據能力部分：
    按現行刑事訴訟法為保障被告之反對詰問權，排除具有虛偽
    危險性之傳聞證據，以求實體真實之發見，於該法第159條
    第1項明定被告以外之人於審判外之言詞或書面陳述，除法
    律有規定者外，不得作為證據。而刑事訴訟法第159條之1至
    159條之4有傳聞法則之例外規定，且被告以外之人於審判外
    之陳述，雖不符前4條之規定，而經當事人於審判程序同意
    作為證據，法院審酌該言詞陳述或書面陳述作成時之情況，
    認為適當者，亦得為證據；當事人、代理人或辯護人於法院
    調查證據時，知有第159條第1項不得為證據之情形，而未於
    言詞辯論終結前聲明異議者，視為有前項之同意，刑事訴訟
    法第159條之5定有明文。本件檢察官、被告並未就被告以外
    之人於審判外之陳述有所爭執，且迄於言詞辯論終結前，均
    未主張有刑事訴訟法第159條第1項不得為證據之情形，是應
    認已同意作為證據，且經本院審酌後，認無不適當之情形，
    應認均有證據能力，合先敘明。
二、法院之判斷：
    訊據被告乙○○固不否認系爭帳戶確實是伊所申請使用之事
    實，惟矢口否認有何幫助詐欺取財之犯行，於本院審理時辯
    稱：伊於96年5月4日早上去大甲郵局轉帳，直接以提款卡轉
    帳給朋友幾千元，詳細數目伊忘記了，轉帳後伊問郵局人員
    是否能夠以郵局無摺存款，但郵局人員說一定要有存摺的密
    碼才能夠存款，要伊去原開戶郵局申辦，當天下午伊就去原
    開戶郵局申辦，郵局人員要伊重新申辦存摺密碼，伊就重新
    申辦密碼，結果郵局人員告訴伊新密碼與原密碼是一樣，之
    後我出來之後我將這些存摺、印鑑等物放在機車置物箱，密
    碼伊寫下並與提款卡放在一起，之後伊去外婆家，約1個小
    時就回家，回家後伊就沒有想到存摺等物，因金錢伊都放在
    身上，所以沒有將存摺等物拿出來，約到同年5月14日左右
    ，伊要去轉帳就找不到這些存摺及印鑑云云。經查：
  (一)被告乙○○於本院審理中坦白承認系爭帳戶確實是伊所申請
    開戶使用的等語明確，並有系爭帳戶開戶基本資料及交易明
    細表1份附卷可佐，此部分事實應堪認定。
  (二)被害人甲○○因受詐騙集團施以詐術，因而陷於錯誤，而將
    121,000元匯入系爭帳戶內，惟因系爭帳戶已列為警示帳戶
    而未遭提領一節，業據被害人甲○○於警詢中證述明確，並
    有受理各類案件紀錄表、受理刑事案件報案三聯單、郵政國
    內匯款執據、受理詐騙帳戶通報警示詐騙電話斷話簡便格式
    表、內政部政署反詐騙案件紀錄表各1份附卷可稽，足認系
    爭帳戶確供詐欺集團成員作為實施詐欺取財犯行之用。
  (三)被告於警詢中供稱：伊於96年5月4日向郵局申請轉存簿及換
    密碼後即將帳戶存摺、提款卡及印章放置於伊所騎用的機車
    置物箱內，於當日即發現在臺中縣清水鎮臺中港區藝術中心
    旁的建國路遺失，現該帳戶在何處由何人使用伊不知道，伊
    並沒有向警察機關報案，也沒有向郵局申告掛失補發，臨櫃
    提款密碼及提款卡密碼只有伊本人知道等語（見警卷第2頁
    ）；於檢察官訊問時供稱：伊是96年5月15日發現遺失存摺
    、提款卡及印章，伊不知道詐騙集團成員為何會知道伊的密
    碼，後改稱伊有寫1張紙，但不知道有沒有把紙夾在存摺內
    ，伊當時有去改密碼，伊怕忘了新密碼，伊的密碼是0611等
    語（見96年度偵字第19720號卷第5、6頁）；於本院準備程
    序時供稱：96年5月4日伊有到南社郵局去變密碼，改完密碼
    之後，伊就把存摺、提款卡、印章、密碼放在機車的座墊下
    的置物箱裡面，然後伊到外婆家，過了1個多小時，伊就回
    家了，但是伊忘了帳戶的存摺、提款卡、印章、密碼還放在
    機車的置物箱內，一直到同年5月15日左右，伊才想到伊郵
    局的存摺，伊就去機車的置物箱拿，結果不見了，伊找了1
    天找不到，才到郵局報遺失，郵局的人跟伊說已經是警示帳
    戶，伊的帳戶平常是存錢、領錢、轉帳用，當天因為伊的郵
    局存摺、密碼不同，伊才去改密碼，伊本來是要問存摺的密
    碼，因為伊忘記存摺的密碼，郵局的人叫伊改1個好記的密
    碼，伊改的是存摺的密碼，存摺的密碼是0611，提款卡的密
    碼是720720，伊改完密碼，有將密碼寫在紙條上，跟存摺放
    在一起，至於提款卡的密碼伊沒有寫在紙條上，伊當天改密
    碼的時候沒有提款，也沒有轉帳、存款，伊去改密碼的當天
    ，郵局的帳戶好像剩下70幾元等語（見本院卷第9、10頁）
    。是由被告上開供述與其首揭所辯可知，被告就系爭帳戶的
    存摺、提款卡、密碼是何時、何地遺失的、何時發現遺失的
    、是否有書寫密碼的紙條、有無將紙條夾於存摺中等情，前
    後供述均有不一，被告上開所辯已難採信。
  (四)被告係以其生日（7月20日）做為其提款卡之密碼（720720
    ），此據被告供述在卷，是其當無遺忘之理，自無書寫於紙
    條之必要，更遑論將紙條夾於存摺之中，故如非被告將其提
    款卡之密碼告訴他人，他人實無從得知其提款卡密碼之理；
    又被告亦自承96年5月4日以後，即無使用系爭帳戶之提款卡
    之事實，然系爭帳戶於96年5月9日有以無摺存款15,000元，
    同日即以卡片提款14,000元，是被告既無使用該提款卡，顯
    見系爭帳戶之提款卡應為被告交予他人使用，並告以提款卡
    之密碼無訛。
  (五)又詐欺集團以他人帳戶供作詐得款項出入之帳戶，通常會先
    取得帳戶所有人之同意或加以測試才使用，否則一旦帳戶所
    有人辦理掛失，被害人所匯入之款項即遭凍結無法提領，而
    帳戶所有人反可輕易辦理補發存摺、變更印鑑及密碼，將款
    項提領一空，衡以上情，犯罪集團當無甘冒此風險之理。是
    以，果若被告辯稱其所有上開帳戶資料均係遭竊等情為真，
    則持有上開帳戶資料之犯罪集團根本無法防免該帳戶所有人
    何時將辦理掛失止付，而被害人所匯入之款項是否可順利提
    領即處於不確定狀態，又豈需大費周章向他人詐欺取財後，
    要求被害人匯款至其等無法擔保確可領用之帳戶內，而可能
    平白為帳戶申請使用人牟利？
  (六)另於當天存入款項，旋於同日領出大部分存款一情，此為人
    頭帳戶買賣之慣有現象，蓋出賣帳戶者必先結清餘款，始會
    將無財產價值之帳戶資料交予收購者。又依系爭帳戶開戶資
    料及交易明細所示，系爭帳戶於96年5月4日先以現金存款5,
    850元，隨即以卡片提款3,000元，再以現金存款3,000元，
    再將5,850元轉存簿，隨即換密碼，於96年5月4日更換密碼
    後，系爭帳戶僅餘70元，此有系爭帳戶客戶歷史交易清單1
    份附卷（附於警卷第15頁）可憑，此一同日存、提款數次之
    異常交易行為，符合詐騙集團收購人頭帳戶時須先測試帳戶
    之情相符，足徵被告確有交付系爭帳戶存摺、提款卡及密碼
    資料予詐欺集團成員。
  (七)金融機構之帳戶一般人均可輕易申請開設，並未設有任何特
    殊之限制，此乃眾所周知之事實，依一般人之社會生活經驗
    ，倘係經由合法管道之收入或支出，其於金融帳戶之存放及
    提領，本可自行向金融行庫開立帳戶後使用，殊無大費周章
    使用他人帳戶之必要，況且近來類如刮刮樂、退稅轉帳等詐
    騙案件層出不窮，詐騙集團多利用人頭帳戶做為出入帳戶，
    不僅廣為媒體所披載，亦經政府一再宣導提醒注意，尤以現
    今各地金融機構所設自動提款機莫不設定轉帳之警示畫面，
    或張貼警示標語，促請使用大眾注意，衡諸目前社會以電視
    、報紙甚至網路等管道流通資訊之普及程度，以及使用自動
    提款機從事提款、轉帳交易之頻繁，苟見有陌生人不思以自
    己名義申請開立帳戶，反而向不特定人蒐集或收購他人之金
    融機構帳戶使用，帳戶所有人焉能安心將其帳戶交付收購帳
    戶之人，而絲毫未加懷疑其收集帳戶之目的即在於詐取他人
    財物？被告既明知詐騙集團多以蒐集他人帳戶供作詐騙被害
    人匯款之犯罪工具，而將其所開立之上開帳戶存摺、提款卡
    連同密碼交予他人，由此顯見被告對於他人係將該帳戶用以
    實施詐欺犯行，當可預見，且其對於該人利用其帳戶向人詐
    取財物，並無違背其本意，是被告主觀上應具有幫助他人詐
    取財物之不法犯意甚明。
  (八)本件事證明確，被告犯行堪以認定。
三、論罪科刑的理由：
  (一)按刑法上之幫助犯，係對於犯罪與正犯有共同之認識，而以
    幫助之意思，對於正犯資以助力，而未參與實施犯罪之行為
    者而言（最高法院75年度臺上字第1509號、88年度臺上字第
    1270號判決意旨可資參照）。是以，如未參與實施犯罪構成
    要件之行為，且係出於幫助之意思提供助力，即屬幫助犯，
    而非共同正犯。本件被告與上開詐欺集團成員並無共同實施
    詐欺取財犯罪之犯意聯絡或行為分擔，僅基於幫助詐欺取財
    之犯意，提供前開郵局帳戶存摺、金融卡及密碼予上開詐欺
    集團之人員，已如前述。該詐欺集團之人員並利用被告之幫
    助，使被害人在遭該詐欺集團之人員施用詐術後而陷於錯誤
    ，因而匯款至被告所提供之前揭帳戶，從而促上開詐欺集團
    詐欺取財犯行之實現，是被告所為係參與詐欺取財罪構成要
    件以外之行為，且在無證據證明被告係以正犯而非以幫助犯
    之犯意參與犯罪之情形下，依上開說明，應認其所為係幫助
    犯而非正犯行為，故核被告乙○○所為，係犯刑法第30 條
    第1項、第339條第1項、第3項之幫助詐欺取財未遂罪，爰依
    同法第30條第2項、第25條第2項之規定減輕其刑，並遞減之
    。
  (二)被害人雖因受騙而將款項匯被告所有之系爭帳戶內，然系爭
    帳戶因已成為警示帳戶，致使該詐騙集團成員無法提領上開
    款項，應屬未遂，檢察官雖認被告係犯刑法第339條第1項之
    詐欺取財既遂罪嫌，惟其社會基礎事實同一，起訴法條毋庸
    變更，附此敘明。
  (三)爰審酌被告提供帳戶予他人非法使用，使實行詐騙行為之人
    得手後，得以隱藏身分，助長詐欺之犯罪風氣，又此類提供
    人頭帳戶之犯罪，近年來極為猖獗，實不宜輕縱，被告犯後
    一再飾詞否認犯行、態度不佳，惟被害人因系爭帳戶已成警
    示帳戶而凍結，因而未受實際損害等一切情狀，量處如主文
    所示之刑，並諭知易科罰金之折算標準，以示儆懲。
四、適用法律依據：
  (一)刑事訴訟法第299條第1項前段。
  (二)刑法第30條第1項、第2項、第339條第3項、第1項、第25條
    第2項、第41條第1項前段。
  (三)刑法施行法第1條之1。
案經檢察官丙○○到庭執行職務。
中    華    民    國    97    年    5     月     7    日
                  刑事第一庭  審判長法  官  唐光義
                                    法  官  朱光義
                                    法  官  洪挺梧
上正本證明與原本無異。
如不服本判決，應於收受送達後10日內向本院提出上訴書狀（應
敘述具體理由並附繕本）。
上訴書狀如未敘述理由，應於上訴期間屆滿後20日內補提理由書
於本院。
                                    書記官  劉雅玲
中    華    民    國    97    年    5     月     7    日
附錄論罪科刑法條
中華民國刑法第339條
（普通詐欺罪）
意圖為自己或第三人不法之所有，以詐術使人將本人或第三人之
物交付者，處5年以下有期徒刑、拘役或科或併科1千元以下罰金
。
以前項方法得財產上不法之利益或使第三人得之者，亦同。
前二項之未遂犯罰之。


司法院資訊處製作；財團法人民間司法改革基金會備份。
